---
title: "Gapminder 인터랙티브 대시보드"
subtitle: "기대수명과 소득의 55년 (1952–2007)"
author: "정원영"
date: "2026-06-27"
lang: ko
format:
  dashboard:
    theme: [cosmo, custom.scss]
    nav-buttons: [github]
    scrolling: false
    embed-resources: true
execute:
  warning: false
  message: false
  echo: false
---

```{r setup}
library(readr); library(dplyr); library(ggplot2); library(plotly); library(DT)
set.seed(42)

infile <- if (file.exists("data/gapminder.csv")) "data/gapminder.csv" else "../data/gapminder.csv"
gap <- read_csv(infile, show_col_types = FALSE) |> arrange(year)
gap$loggdp <- log(gap$gdpPercap)
FIRST <- min(gap$year); LAST <- max(gap$year)

cont_colors <- c(Africa="#E69F00", Americas="#0072B2", Asia="#009E73",
                 Europe="#CC79A7", Oceania="#D55E00")
theme_set(theme_minimal(base_size = 12) +
          theme(panel.grid.minor = element_blank(),
                plot.title.position = "plot"))

g07  <- filter(gap, year == LAST)
glob <- gap |> group_by(year) |>
  summarise(uw = mean(lifeExp), w = weighted.mean(lifeExp, pop),
            gdp = mean(gdpPercap), .groups = "drop")

fit  <- lm(lifeExp ~ loggdp, data = gap)
r2   <- round(summary(fit)$r.squared, 2)

# KPI (기대수명 중심)
le_2007 <- round(glob$uw[glob$year==LAST], 1)
le_gain <- round(glob$uw[glob$year==LAST] - glob$uw[glob$year==FIRST], 1)
top_le  <- g07[which.max(g07$lifeExp), ]
le_max  <- round(top_le$lifeExp, 1); le_max_country <- top_le$country

# 공통 plotly 레이아웃 헬퍼 — 하단 범례가 축 제목과 겹치지 않도록 여백 확보
ly <- function(p) layout(p, legend = list(orientation = "h", y = -0.28, x = 0,
                                          yanchor = "top"),
                         margin = list(t = 30, b = 85))
dt <- function(d, ...) datatable(d, rownames = FALSE, class = "compact stripe hover",
                                 options = list(dom = "t", pageLength = 12,
                                                ordering = TRUE), ...)
```

```{=html}
<style>
.dashboard-insight{font-size:0.92rem;line-height:1.5;color:#333}
.dashboard-insight b{color:#0072B2}
</style>
```

# 개요

## Row {height="20%"}

```{r}
#| content: valuebox
#| title: "세계 평균 기대수명 (2007)"
list(icon = "heart-pulse-fill", color = "success", value = sprintf("%.1f세", le_2007))
```

```{r}
#| content: valuebox
#| title: "55년간 기대수명 증가"
list(icon = "graph-up-arrow", color = "primary", value = sprintf("+%.1f세", le_gain))
```

```{r}
#| content: valuebox
list(title = sprintf("최장수국 · %s (2007)", le_max_country),
     icon = "trophy-fill", color = "info", value = sprintf("%.1f세", le_max))
```

## Row {height="80%"}

### Column {width="72%"}

```{r}
#| title: "소득 × 기대수명 × 인구의 55년 (▶ 재생 / 슬라이더로 연도 이동)"
plot_ly(gap, x = ~gdpPercap, y = ~lifeExp, frame = ~year,
        size = ~pop, color = ~continent, colors = cont_colors,
        text = ~paste0("<b>", country, "</b><br>수명 ", round(lifeExp,1),
                       "세<br>GDP $", format(round(gdpPercap), big.mark=","),
                       "<br>인구 ", format(pop, big.mark=",")),
        hoverinfo = "text", type = "scatter", mode = "markers",
        sizes = c(5, 45),
        marker = list(sizemode = "diameter", opacity = 0.62,
                      line = list(width = 0.5, color = "white"))) |>
  layout(xaxis = list(type = "log", title = "1인당 GDP (로그 스케일, 국제달러)",
                      tickvals = c(300, 1000, 3000, 10000, 30000, 100000),
                      ticktext = c("300","1,000","3,000","1만","3만","10만")),
         yaxis = list(title = "기대수명 (세)", range = c(20, 90)),
         legend = list(orientation = "h", y = -0.16)) |>
  animation_opts(frame = 900, transition = 400, easing = "cubic-in-out") |>
  animation_slider(currentvalue = list(prefix = "연도 ", font = list(size = 16))) |>
  config(displayModeBar = FALSE)
```

### Column {width="28%"}

::: {.card title="이 대시보드가 말하는 것"}
::: dashboard-insight
한 점이 한 나라, 크기는 인구, 색은 대륙입니다. 시간이 흐르면 거의 모든 점이 **오른쪽 위(부유·장수)** 로 이동합니다.

가로축이 **로그**인데도 관계가 직선에 가깝습니다 → 소득의 *비율* 증가가 수명과 연결되는 **수확체감**. 좌하단의 **아프리카** 군집, 1990년대 **아래로 꺾이는** 점들(에이즈·분쟁)도 보입니다.
:::
:::

```{r}
#| title: "‘평균적 국가’ vs ‘평균적 사람’ — 인구가중의 반전"
glob |> filter(year %in% c(FIRST, LAST)) |>
  transmute(`연도` = year, `비가중` = round(uw, 1),
            `인구가중` = round(w, 1), `차이` = round(w - uw, 1)) |>
  dt() |>
  formatStyle("차이", fontWeight = "bold",
              color = styleInterval(0, c("#cf222e", "#1a7f37")))
```

::: {.card}
::: dashboard-insight
1952년엔 인구가중이 **낮았지만**(−0.1), 2007년엔 **높습니다**(+1.9).
→ 중국·인도 등 **인구 대국이 세계 평균을 추월**했다는 신호.
:::
:::

# 소득 ↔ 수명 {orientation="rows"}

## Row {height="62%"}

### Column {width="62%"}

```{r}
#| title: "기대수명 vs 1인당 GDP (2007) — 점 위에 마우스를 올리면 국가 표시"
p <- ggplot(g07, aes(gdpPercap, lifeExp, color = continent, size = pop,
        text = paste0("<b>", country, "</b><br>", round(lifeExp,1),
                      "세 · $", format(round(gdpPercap), big.mark=",")))) +
  geom_smooth(aes(group = 1), method = "lm", formula = y ~ log(x),
              color = "grey40", se = FALSE, linewidth = 0.7) +
  geom_point(alpha = 0.72) +
  scale_x_log10(labels = scales::comma) +
  scale_size(range = c(2, 15), guide = "none") +
  scale_color_manual(values = cont_colors) +
  labs(x = "1인당 GDP (로그 스케일)", y = "기대수명(세)", color = NULL)
ggplotly(p, tooltip = "text") |> ly()
```

### Column {width="38%"}

::: {.card title="소득은 강력하지만 충분하지 않다"}
::: dashboard-insight
회귀선 `기대수명 ~ log(GDP)` 의 설명력은 **R² = `r r2`**.
소득이 로그 1단위(약 2.7배) 오를 때 수명은 평균 **+`r round(coef(fit)[2],1)`세**.

하지만 회귀선에서 크게 벗어난 나라들이 있습니다(아래 표):

- **위쪽** = 가난해도 오래 사는 나라(베트남·쿠바형)
- **아래쪽** = 부유해도 단명하는 나라 — 남부 아프리카 **에이즈** 유행국, **자원경제**

→ 돈은 수명의 *강력한 동인*이지만 *충분조건*은 아닙니다.
:::
:::

## Row {height="38%"}

### Column

```{r}
#| title: "소득 대비 장수 (회귀선 위, 양의 잔차)"
g07r <- g07 |> mutate(resid = lifeExp - predict(fit, pick(everything())))
g07r |> slice_max(resid, n = 6) |>
  transmute(국가 = country, 대륙 = continent,
            `1인당 GDP` = round(gdpPercap), `수명` = round(lifeExp,1),
            `초과(세)` = round(resid,1)) |>
  dt() |> formatStyle("초과(세)", color = "#1a7f37", fontWeight = "bold")
```

### Column

```{r}
#| title: "부유하지만 단명 (회귀선 아래, 음의 잔차)"
g07r |> slice_min(resid, n = 6) |>
  transmute(국가 = country, 대륙 = continent,
            `1인당 GDP` = round(gdpPercap), `수명` = round(lifeExp,1),
            `미달(세)` = round(resid,1)) |>
  dt() |> formatStyle("미달(세)", color = "#cf222e", fontWeight = "bold")
```

# 수렴 · 분포 {orientation="rows"}

## Row

### Column

```{r}
#| title: "σ-수렴: 국가 간 격차(변동계수)의 추이"
s <- gap |> group_by(year) |>
  summarise(`기대수명` = sd(lifeExp)/mean(lifeExp),
            `log(GDP)` = sd(loggdp)/mean(loggdp), .groups = "drop")
ps <- bind_rows(
  transmute(s, year, cv = `기대수명`, 지표 = "기대수명"),
  transmute(s, year, cv = `log(GDP)`, 지표 = "log(1인당 GDP)")) |>
  ggplot(aes(year, cv, color = 지표)) +
  geom_line(linewidth = 1.1) + geom_point(size = 1.6) +
  scale_color_manual(values = c("기대수명"="#0072B2", "log(1인당 GDP)"="#D55E00")) +
  labs(x = NULL, y = "변동계수 (sd/mean)", color = NULL)
ggplotly(ps) |> ly()
```

### Column

```{r}
#| title: "β-수렴: 가난(단명)했던 나라가 더 빨리 따라잡았다"
beta <- inner_join(
  filter(gap, year==FIRST) |> select(country, continent, le0 = lifeExp),
  filter(gap, year==LAST)  |> select(country, le1 = lifeExp), by = "country") |>
  mutate(growth = le1 - le0)
pb <- ggplot(beta, aes(le0, growth, color = continent,
        text = paste0("<b>", country, "</b><br>1952 ", round(le0,1),
                      "세 → +", round(growth,1), "세"))) +
  geom_smooth(aes(group = 1), method = "lm", formula = y~x,
              color = "grey40", se = TRUE, linewidth = 0.7) +
  geom_point(alpha = 0.8, size = 2) +
  scale_color_manual(values = cont_colors) +
  labs(x = "1952 기대수명(세)", y = "1952→2007 증가폭(세)", color = NULL)
ggplotly(pb, tooltip = "text") |> ly()
```

## Row

### Column {.tabset}

```{r}
#| title: "분포의 시간 이동"
pd <- ggplot(filter(gap, year %in% c(1952, 1977, 2007)),
       aes(lifeExp, fill = factor(year))) +
  geom_density(alpha = 0.4, color = NA) +
  scale_fill_manual(values = c("1952"="#E69F00","1977"="#009E73","2007"="#0072B2")) +
  labs(x = "기대수명(세)", y = "밀도", fill = "연도")
ggplotly(pd) |> ly()
```

```{r}
#| title: "대륙별 기대수명 (2007)"
pbox <- ggplot(g07, aes(reorder(continent, lifeExp, median), lifeExp, fill = continent)) +
  geom_boxplot(alpha = 0.85, outlier.alpha = 0.4) +
  scale_fill_manual(values = cont_colors, guide = "none") +
  coord_flip() + labs(x = NULL, y = "기대수명(세)")
ggplotly(pbox) |> layout(showlegend = FALSE, margin = list(t = 30))
```

### Column

```{r}
#| title: "대륙별 요약통계 (2007)"
g07 |> group_by(대륙 = continent) |>
  summarise(`국가` = n(),
            `평균수명` = round(mean(lifeExp), 1),
            `중앙값` = round(median(lifeExp), 1),
            `표준편차` = round(sd(lifeExp), 2),
            `평균 GDP` = round(mean(gdpPercap)), .groups = "drop") |>
  arrange(desc(`평균수명`)) |>
  dt() |>
  formatStyle("평균수명",
    background = styleColorBar(c(50, 82), "#cfe8ff"),
    backgroundSize = "98% 60%", backgroundRepeat = "no-repeat",
    backgroundPosition = "center")
```

# 데이터 탐색

## Row

```{r}
#| title: "전체 데이터 (검색·정렬 가능 · 142개국 × 12개 연도 = 1,704행)"
gap |>
  transmute(국가 = country, 대륙 = continent, 연도 = year,
            `기대수명` = round(lifeExp, 1),
            `1인당 GDP` = round(gdpPercap),
            `인구` = pop) |>
  datatable(rownames = FALSE, filter = "top",
            class = "compact stripe hover",
            extensions = "Buttons",
            options = list(pageLength = 15, dom = "Bfrtip",
                           buttons = c("copy", "csv"),
                           order = list(list(2, "asc")))) |>
  formatCurrency("1인당 GDP", currency = "$", digits = 0) |>
  formatCurrency("인구", currency = "", digits = 0)
```
